臺灣新竹地方法院民事判決　　　　　　　100年度訴字第301號
原　　　告　許雀
　　　　　　鄭秀聆
共同訴訟代
理人　　　　曾肇昌律師
複代理人　　林淑芬
被　　　告　陳興煥
上列當事人間請求拆屋還地事件，本院於民國100 年12月12日辯
論終結，判決如下：
    主  文
一、被告應將坐落原告所有新竹縣新豐鄉○○○段第517 地號土
    地上，如新竹縣新湖地政事務所複丈日期民國100年8月30日
    土地複丈成果圖(下稱：附圖)所示F部分面積121.3平方公尺
    之三合院廂房、G部分面積48.7 平方公尺之三合院正廳拆除
    ，連同如J部分面積352.13 平方公尺之三合院後方空地，於
    刨除地上果樹後，返還予原告。
二、被告應將坐落原告所有新竹縣新豐鄉○○○段第517 地號土
    地上，如附圖所示B 部分面積0.08平方公尺、C部分面積0.0
    8 平方公尺之大門門柱拆除，連同如附圖A部分面積10.59平
    方公尺之大門外空地及如E部分面積159.04 平方公尺之三合
    院前空地，返還予原告。
三、被告應給付原告許雀新臺幣肆萬玖仟零捌拾柒元，及自民國
    100年7月20日起至拆除地上物返還土地之日止，按月給付原
    告許雀新臺幣捌佰壹拾捌元。
四、被告應給付原告鄭秀聆新臺幣柒仟伍佰拾伍元，及民國10
    0年7月20日起至拆除地上物返還土地之日止，按月給付原告
    鄭秀聆壹佰貳拾陸元。
五、原告其餘之訴駁回。
六、訴訟費用由原告負擔百分之三十八，餘由被告負擔。
七、本判決第一項於原告以新臺幣捌拾壹萬元為被告供擔保後得
    假執行。
八、本判決第二項於原告以新臺幣貳拾柒萬元為被告供擔保後得
    假執行。
九、原告其餘假執行之聲請駁回。
   事實及理由
壹、原告主張：
一、緣系爭坐落新竹縣新豐鄉○○○段517地號土地(下稱：系爭
    土地 )，原為訴外人楊隆盛、許培田及曾田所共有，應有部
    分依序為3156分之2736、3156分之210及3156分之210。嗣訴
    外人楊隆盛所有系爭土地之應有部分輾轉由訴外人簡世楠買
    受，後經執行拍賣，由原告許雀於民國82年6 月15日拍定並
    取得所有。至訴外人曾田、許培田就系爭土地應有部分，則
    由訴外人古成玉(註：原告誤載為古盛玉)承買，再由原告鄭
    秀聆向其繼承人古慶木等人買受，至85年3月6日應有部分共
    計3156分之420 ，此有本院函調之系爭土地標示部分及所有
    權人異動資料在卷，足徵原告係善意並合法取得系爭土地之
    所有權至明。
二、又被告陳興煥未經原告同意，亦無任何合法權源，竟在系爭
    土地上，擁有如附圖所示F部分面積121.3平方公尺之三合院
    (廂房)及G部分面積48.7 平方公尺之三合院(正廳)作為居住
    使用，並無權占用如附圖所示J 部分面積352.13平方公尺之
    三合院後方空地上種植果樹，且無權占用如附圖所示B、C面
    積各為0.08平方公尺處設有大門門柱，並無權使用系爭土地
    上如附圖所示E部分面積159.04平方公尺之三合院前空地及A
    部分面積10.59 平方公尺之大門外空地進出系爭土地，此經
    本院勘驗現場明確，並有複丈成果圖可按，是以，原告自得
    依民法第767 條規定，請求被告將無權占用原告所有系爭土
    地上之地上物、大門門柱及果樹拆除，並連同無權使用之系
    爭土地返還予原告。
三、按無權占有他人土地，亦可能獲得相當於租金之利益，致他
    人受有租金利益之損害，原告得依民法第179 條及最高法院
    61年度台上字第1695號判例意旨，請求被告給付無權占用系
    爭土地相當於租金之損害金至明。又系爭地距湖口鄉市區僅
    需五分鐘車程，鄰近瑞興國小，前面即有8.27米寬之道路，
    隔鄰地農田方正平坦，交通便利，生活機能佳，深具經濟發
    展價值，爰依前開民法第179 條規定及最高法院判例意旨，
    並援引土地法第97條之規定，請求被告應給付按系爭土地申
    報總價年息百分之10之損害金，實屬允當。再者，系爭土地
    自96年至100年之申報地價均為每平方公尺新臺幣(下同)312
    元，則原告得以請求被告給付相當於租金之損害金如下：
  (一)被告無權占用如附圖F、G及J 部分所示，面積共計522.13
      平方公尺，應給付原告許雀(持分2736/3156 )如下之金額
      ：
      １、占用五年之損害金為：70,613元。
         (522.13㎡x2736/3156=452.65㎡；452.65㎡x312㎡/元
         x10%x5年=70613元)。
      ２、按月損害金：1,177元
         ( 452.65㎡x312㎡/元x10%x1/12=1177元)。
    另應給付原告鄭秀聆(持分420/3156)如下之金額：
      １、占用五年之損害金為：10,839元。
          (522.13㎡x420/3156=69.48㎡；69.48㎡x312㎡/元x
          10%x5年=10839元 )。
      ２、按月損害金：一百八十一元
          (69.48㎡x312㎡/元x10%x1/12=181元)。
  (二)被告無權占用如附圖A、B、C及E部分所示，面積共計169.
      87平方公尺應給付原告許雀(持分2736/3156)：
      １、占用五年之損害金為：22,973。
          (169.87㎡x2736/3156 =147.26㎡；147.26㎡x312㎡/
          元x10%x5年=22973元 )。
      ２、按月損害金：383元
          (147.26㎡x312㎡/元x10%x1/12=383元)。
    另應給付原告鄭秀聆(持分420/3156)：
      １、占用五年之損害金為：3,527元。
          (169.87㎡x420/3156=22.61㎡ ；=22.61㎡x312㎡/元
           x10%x5年=3527元 )。
      ２、按月損害金：59元
          (2.61㎡x312㎡/元x10%x1/12=59元)。
四、對於被告抗辯所為之陳述：
    被告雖主張其父親陳春明向原地主楊隆盛購買系爭土地，且
    有租賃關係，並提出50年買賣契約書及繳租收據，以實其說
    云云，惟為原告所否認真正，況依最高法院72年度台上字第
    938號及83年度台上字第3242 號判例意旨參照，原告依法買
    受系爭土地，並辦妥所有權移轉登記，依其情形，被告自不
    得以之對抗原告。因此，被告仍應負有拆屋還地之義務。
五、原告為此聲明：
  (一)被告應將坐落原告所有新竹縣新豐鄉○○○段第517 地號
      土地上，如附圖F部分所示，面積121.3平方公尺之三合院
      廂房及如G部分所示，面積48.7 平方公尺之三合院正廳拆
      除，連同如J部分所示，面積352.13 平方公尺之三合院後
      方空地，於刨除地上果樹後，返還予原告。
  (二)被告應將坐落同第一項土地上，如附圖B 部分所示，面積
      0.08平方公尺及如C部分所示，面積0.08 平方公尺之大門
      門柱拆除，連同如附圖A部分所示，面積10.59平方公尺之
      大門外空地及如E部分所示，面積159.04 平方公尺之三合
      院前空地，返還予原告。
  (三)被告應給付原告許雀70,613元及自追加訴訟狀繕本送達被
      告之翌日起至拆除地上物，返還土地之日止，按月 1,177
      元；原告鄭秀聆10,839元及自追加訴訟狀繕本送達被告之
      翌日起至拆除地上物，返還土地之日止，按月 181元之損
      害金。
  (四)被告應給付原告許雀22,973元及自追加訴訟狀繕本送達被
      告之翌日起至拆除地上物，返還土地之日止，按月383 元
      ；原告鄭秀聆3,527 元及自追加訴訟狀繕本送達被告之翌
      日起至拆除地上物，返還土地之日止，按月59元之損害金
      。
  (五)訴訟費用由被告負擔。
  (六)原告願供擔保請准予宣告假執行。
貳、被告則以：
一、本案系爭土地原為訴外人楊隆盛所有，並於46年間由原地主
    楊隆盛將之出賣予被告之父親陳春明，惟因原地主楊隆盛長
    期旅居海外，原買受人即被告之父親陳春明亦不識字，因而
    未完成系爭土地之登記。又在系爭土地上之房屋於60年前原
    為土造房舍，係於40餘年前始翻修為目前之形態，於40多年
    來一直維修良好，而至政府於停徵農舍房屋稅之前，房屋稅
    均由被告所完整繳納。
二、又系爭土地約於20年前經法院拍賣時，拍定方與現住方均疏
    忽，未注意到該房屋有部分位於分割賣出之土地，且被告當
    時根本未知有法拍之事，也未接到任何形式之通知，致使喪
    失以優先承購權擁有系爭土地產權之機會，惟依前揭說明
    ，被告於系爭土地上興建系爭房屋，係基於買賣之既成狀態
    下完成，是被告之父親陳春明文盲而未完成法定登記程序，
    更不知有法拍之情事，而非被告之故意過失及錯誤，故本件
    被告並非無權占用系爭土地等語，資為抗辯。
、程序方面：
一、查本件原告起訴時原主張其所有系爭土地為被告陳興煥、陳
    興權分別無權占用，請求被告將其等各自所有之地上物拆除
    ，連同占用之空地返還予原告，嗣原告與被告陳興權於本院
    100 年11月21日言詞辯論期日成立訴訟上和解，此有和解筆
    錄附卷可稽(詳本院卷第134頁及其反面 )，則就陳興權部分
    因已成立和解，訴訟業已終結，合先敘明。
二、按訴狀送達後，原告不得將原訴變更或追加他訴，但被告同
    意或請求基礎事實同一者或擴張或減縮應受判決事項之聲明
    者，不在此限；又被告於訴之變更或追加無異議，而為本案
    言詞辯論者，視為同意變更或追加，民事訴訟法第255條第1
    項第1款、第2款、第3款及第2項定有明文。查本件原告起訴
    時原主張其所有系爭土地面積1,040 平方公尺為被告陳興煥
    、陳興權分別無權占用，請求被告將其等各自所有之地上物
    拆除，連同其餘空地返還予原告，嗣原告先於100年7月15日
    以民事呈報暨追加聲明狀追加對於被告請求給付占用系爭土
    地所受相當於租金之不當得利，復在本件現場履勘測繪時，
    為新竹縣新湖地政事務所查悉有圖、簿不符之情形，乃將系
    爭土地面積更正為1,127 方公尺，業據原告提出最新之土地
    登記謄本附卷為憑(詳本院卷第141頁 )，原告乃據此更正對
    於被告請求之訴之聲明，經核原告所為訴之變更，均係本於
    被告所有之地上物是否無權占用原告所有系爭土地之同一基
    礎事實，且係單純擴張應受判決事項之聲明，及追加對於被
    告請求給付占用系爭土地所受相當於租金之不當得利，揆諸
    前開規定，核無不合，應予准許。
肆、兩造不爭執之事項：
一、原告目前為系爭坐落新豐鄉○○○段第517 地號土地登記所
    有權人，原告許雀之應有部分為3,156分之2,736，原告鄭秀
    聆之應有部分為3,156分之420，業據原告提出最新之土地登
    記謄本附卷為憑(詳本院卷第141頁)，復為被告所不否認(詳
    本院卷第139頁)。
二、被告目前在系爭土地上如附圖所示編號B、C區域擁有面積各
    為0.08平方公尺之大門門柱、F部分面積121.3平方公尺之三
    合院廂房及G部分面積48.7 平方公尺之三合院正廳，並利用
    A部分面積10.59平方公尺之大門外空地、E 部分面積159.04
    平方公尺之三合院前空地及J部分面積352.13 平方公尺之三
    合院後方空地，業據本院於100年8月30日會同兩造及新竹縣
    新湖地政事務所派員至現場勘驗明確，製有勘驗筆錄( 詳本
    院卷第106頁及其反面 )及新竹縣新湖地政事務所於100 年9
    月9日以新湖地測字第10000039988號函覆土地複丈成果圖附
    卷可佐(詳本院卷第110頁、第111頁)，且為被告就此所不爭
    執(詳本院卷第139頁及其反面 )，足見原告此部分之主張，
    自堪信為真實。
伍、本院之判斷：
一、本件兩造爭執之處，經本院整理爭點後係在於被告是否有權
    占用系爭土地？被告得否以曾向前地主楊隆盛購買系爭土地
    作為對於原告主張合法占用系爭土地的權源？原告請求被告
    拆除系爭土地上的地上物返還土地予原告有無理由？原告得
    請求被告給付多少金額相當於租金之損害金？
二、原告主張其為系爭土地之所有權人，而被告所有之上開大門
    門柱、三合院廂房、三合院正廳分別占用系爭土地如附圖所
    示B、C、F及G部分面積各為0.08、0.08、121.3、48.7 平方
    公尺，及利用系爭土地如附圖所示A部分面積10.59平方公尺
    之大門外空地、E部分面積159.04 平方公尺之三合院前空地
    及J部分面積352.13 平方公尺之三合院後方空地等事實，業
    據其提出土地登記謄本、地籍圖謄本、現場照片為證( 詳本
    院卷第9頁至第10頁、第32頁)，並經本院於100年8月30日會
    同兩造及新竹縣新湖地政事務所派員至現場勘驗明確，製有
    勘驗筆錄(詳本院卷第106頁及其反面 )及新竹縣新湖地政事
    務所於100年9月9日以新湖地測字第10000039988號函覆土地
    複丈成果圖附卷可佐(詳本院卷第110頁、第111頁)，且為被
    告就此所不爭執，足見原告此部分之主張，自堪信為真實。
三、又原告主張被告所有之上開地上物無權占用系爭土地，爰訴
    請拆除，並將系爭土地返還原告，惟為被告所否認，並以前
    開情詞置辯，是本件爭執之重點厥為：被告所有之地上物占
    用系爭土地是否有合法權源？述之如下：
  (一)按當事人主張有利於己之事實者，就其事實有舉證之責任
      ，此為民事訴訟法第277 條前段定有明文。而以無權占有
      為原因，請求返還所有物之訴，被告對原告就其物有所有
      權存在之事實無爭執，而僅以非無權占有為抗辯者，原告
      於被告無權占有之事實，無舉證責任；被告應就其取得占
      有，係有正當權源之事實證明之。如不能證明，則應認原
      告之請求為有理由，此有最高法院72年台上字第1552號判
      決意旨可參。本件被告既抗辯其非無權占有，即應就其占
      有使用系爭土地之正當權源負舉證證明之責，合先敘明。
  (二)又被告雖辯稱系爭土地原為訴外人楊隆盛所有，並於46年
      間由原地主楊隆盛將之出賣予被告之父親陳春明，惟因原
      地主楊隆盛長期旅居海外，原買受人即被告之父親陳春明
      亦不識字，因而未完成系爭土地之登記等情，惟觀之被告
      提出其父陳春明與訴外人楊隆盛訂立之房屋基地買賣契約
      書，所購買之基地為坐落「新豐鄉崁頭第貳號」之建物敷
      地作一部買賣(詳本院卷第50頁)，足見被告父親所購買之
      土地與系爭517 地號土地並非相同，則被告上開所辯其父
      有向原地主購買系爭土地云云，要非無疑。
  (三)再者，經本院依職權向新竹縣新湖地政事務所調閱系爭土
      地自總登記以來迄今之土地登記資料，可知系爭土地原為
      訴外人楊隆盛、許培田及曾田所共有，應有部分依序為31
      56分之2736、3156分之210及3156分之210。嗣訴外人楊隆
      盛所有系爭土地之應有部分由楊為政繼承後出售予訴外人
      簡世楠，後經簡世楠債權人聲請本院執行拍賣，由原告許
      雀於82年6 月15日拍定並取得應有部分3156分之2736。至
      訴外人曾田、許培田就系爭土地應有部分，則由訴外人古
      成玉承買，再由原告鄭秀聆向其繼承人古慶木等人買受，
      至85年3月6日合計取得應有部分為3156分之420 ，此有新
      竹縣新湖地政事務所於100年7月27日以新湖地資字第1000
      003225號函檢具系爭土地標示部及所有權人異動資料，及
      原告提出本院不動產權利移轉證書一紙附卷可佐( 詳本院
      卷第90頁至第99頁、第8頁)，則原告既非直接自訴外人楊
      隆盛處取得系爭土地之所有權，顯難知悉訴外人楊隆盛究
      有無將系爭土地出售予被告父親陳春明之實際情形，是以
      ，原告信賴土地法上之權利登記而購買系爭土地，應認原
      告係善意並合法取得系爭土地之所有權，被告顯難執其與
      訴外人楊隆盛間之買賣契約，作為對抗原告之合法事由。
  (四)綜上，被告前開所辯，均難認係其得予有權占用系爭土地
      之正當事由。從而，本件被告所有上開建物占用系爭土地
      ，及被告使用系爭土地，既無合法占有權源等情，已如前
      述，揆諸前揭法條規定，原告請求被告拆除無權占用系爭
      土地之上開建物，及將利用之系爭土地返還予原告，洵屬
      正當，應予准許。
四、按無法律上之原因而受利益，致他人受損害者，應返還其利
    益，依其利益之性質不能返還者，應償還其價額，民法第17
    9條、第181條但書分別定有明文，而無權占有他人土地，可
    能獲得相當於租金之利益為社會通常之觀念( 最高法院61年
    台上字第1695號判例參照 )。又城市地方房屋之租金，以不
    超過土地及其建築物申報總價年息百分之十為限，土地法第
    97條第1 項定有明文，而該條規定於租用基地建築房屋準用
    之，土地法第105 條亦定有明文。所謂土地之總價額，係指
    法定地價而言，土地所有權人依土地法所申報之地價為法定
    地價，土地法施行法第25條、土地法第148 條分別定有明文
    。另基地租金之數額，除以基地申報地價為基礎外，尚須斟
    酌基地之位置，工商業繁榮之程度，承租人利用基地之經濟
    價值及所受利益等項，並與鄰地租金相比較，以為決定( 最
    高法院68年台上字第3071號判例參照 )。本件被告既無權占
    有系爭土地，當受有相當於租金之利益，致原告受有損害，
    是原告依民法第179 條之規定，請求被告給付相當於租金之
    不當得利，自屬有據。又查系爭土地位在新竹縣新豐鄉與湖
    口鄉交界處，由新竹縣新湖地政事務所車行至系爭土地約須
    5 分鐘，進入系爭土地前方產業道路路寬量測至兩邊水溝外
    圍為止約8 米27寬度，系爭土地周遭為稻田及住家所包圍，
    此有本院100年8月30日勘驗筆錄附卷可稽(詳本院卷第106頁
     )，足見當地交通尚稱便利，且係以農業為主要之社區生活
    形態，被告占用系爭土地F、G部分主要係作為住家居住使用
    ，本院認以系爭土地申報地價6%計算之不當得利，又被告占
    用系爭土地A、B、C及E部分主要係作為對外進出使用，J 部
    分則整地種植火龍果及蘆薈等農作物，本院認此部分應以系
    爭土地申報地價5%計算之不當得利為當。再查，系爭土地自
    95年間起至100年間止申報地價均為每平方公尺312元，亦據
    原告提出地價第二類謄本可佐(詳本院卷第35頁)，是以，被
    告於原告在100年6月27日起訴前5 年之95年6月28日起迄100
    年6月27日止，被告占用系爭土地F、G部分面積分別為121.3
    、48.7平方公尺所受相當於租金之不當得利金額為15,912元
    【計算式：(121.3+48.7)x312x6%x5=15,912元，元以下四捨
    五入】，而被告占用系爭土地A、B、C、E及J 部分面積分別
    為10.59、0.08、0.08、159.04及352.13 平方公尺，被告於
    原告在100年6月27日起訴前5年之95年6月28日起迄100年6月
    27日止，被告占用系爭土地A、B、C、E及J 部分所受相當於
    租金之不當得利金額為40,710元【計算式：(10.59+0.08+0.
    08+159.04+352.13)x312x5%x5=40,710 ，元以下四捨五入】
    ，合計被告於5 年間所受不當得利之金額為56,622元【計算
    式：(15,912+40,710)=56,622】，依原告許雀擁有應有部分
    3156分之2,736計算為49,087元【計算式為：(56,622x2736/
    3156)=49,087，元以下四捨五入】，原告鄭秀聆擁有應有部
    分3156分之420計算為7,535元【計算式為：(56,622x420/31
    56)=7,535 ，元以下四捨五入】，又自追加訴訟狀繕本送達
    被告翌日即100年7月20日起至拆除地上物返還土地之日止，
    被告應每月給付原告許雀818元【計算式為：( 49,087÷5÷
    12)=818，元以下四捨五入】，原告鄭秀聆每月126元【計算
    式為：( 7,535÷5÷12)=126 ，元以下四捨五入】，故原告
    許雀請求被告應給付5 年間無權占用系爭土地所受相當於租
    金之不當得利49,087元，及自追加訴訟狀繕本送達被告翌日
    即100年7月20日起至拆除地上物返還土地之日止，按月以81
    8元計算之不當得利金額，原告鄭秀聆請求被告應給付7,535
    元，及自追加訴訟狀繕本送達被告翌日即100年7月20日起至
    拆除地上物返還土地之日止，按月以126 元計算之不當得利
    金額，即屬有據，應予准許，逾此部分之請求，難謂有據，
    應予駁回。
五、假執行之宣告：
    原告陳明願供擔保，聲請宣告假執行，經核無不合，爰酌定
    相當之擔保金額宣告之，原告其餘假執行之聲請，因該部分
    訴之駁回而失所依據，應併予駁回。
六、本件判決之事證已臻明確，兩造其餘攻擊防禦方法及所提證
    據，經審酌後，認均與判決結果不生影響，爰不一一論述。
七、據上論結，本件原告之訴為一部有理由、一部無理由，依民
    事訴訟法第79條、第78條、第390條第2項，判決如主文。
中    華    民    國    100    年  12   月      23    日
                  民事第一庭    法      官  王佳惠
以上正本係照原本作成。
如對本判決上訴，須於判決送達後20日內向本院提出上訴狀。如
委任律師提起上訴者，應一併繳納上訴審裁判費。
中    華    民    國    100    年  12   月      23    日
                                書  記  官  陳思璟